【裁判字號】    97,基簡,117
【裁判日期】    970521
【裁判案由】    清償債務
【裁判全文】
臺灣基隆地方法院民事簡易判決         97年度基簡字第117號
原      告  甲○○
被      告  乙○○
訴訟代理人  丙○○
上列當事人間清償債務事件，本院於97年5月7日言詞辯論終結，
判決如下：
    主  文
原告之訴駁回。
訴訟費用新台幣肆仟參佰元由原告負擔。
    事實及理由要領
一、按訴狀送達後，原告不得將原訴變更或追加他訴，但減縮應
    受判決事項之聲明者不在此限，民事訴訟法第255條第1項第
    3款定有明文。本件原告原請求被告依不當得利返還新台幣
    （下同）40萬元及法定遲延利息，嗣於審理中變更請求金額
    為37萬元及法定遲延利息，依前所述，原告所為訴之變更，
    既屬減縮應受判決事項之聲明者，應予准許，合先敘明。
二、原告主張其因聽從被告小姑丙○○建言，表示原告開店後可
    以委託被告姑嫂代為管理美髮店，原告才在金山鄉○○○路
    70號1樓開設美髮店，並特聘被告小姑丙○○為店長，且店
    內美髮器材亦委由被告姑嫂二人代為購買，因被告小姑丙○
    ○表示自己有房貸、卡債等問題，不敢使用自己帳戶，因此
    要求原告將錢匯入被告帳戶，故原告先後匯款37萬元至被告
    帳戶內以便使用，詎被告非但將部分款項私自挪用償還自己
    銀行貸款，更未將原先委託購買之美髮器材交付原告，經原
    告多次以存證信函催告亦置之不理，為此依民法第179條不
    當得利之規定請求被告返還37萬元及法定遲延利息等語。
三、被告則以下列情詞置辯，並請求駁回原告之訴：
  (一)本件係因原告有意追求被告小姑丙○○，乃表示願意無償提
    供丙○○經濟上之幫助，經丙○○多次向原告表示感謝，並
    積極找尋店面、租賃房屋後，於96年6月間在金山鄉○○○
    路開設「蝶奕美髮沙龍」。故原告先後匯款2萬元、30萬元
    及5萬元至被告合作金庫銀行淡水分行存摺及淡水第一信用
    合作社金山分行存摺內合計37萬元款項，係原告為討丙○○
    歡心及表達對丙○○創業之鼓勵與支持而主動給予，並曾表
    示無庸返還，核其性質應屬「贈與」而非「投資」；且該筆
    款項並非被告所領取使用，被告並無不當得利可言。
  (二)又丙○○於95年間因經濟狀況出現問題，致銀行帳戶無法使
    用，遂在徵得被告同意下，借用被告帳戶存、匯款項；被告
    與原告互不相識，而原告與丙○○本係好友，往來密切，是
    原告對於丙○○借用被告帳戶乙事，亦知之甚詳，更明知其
    贈與丙○○之款項，均由丙○○提領處分，被告未用分文。
    是原告既明知被告僅單純出借銀行帳戶，對於原告與丙○○
    間之金錢往來及感情是非均未參與，則上開37萬元款項業已
    贈與丙○○，未經撤銷，則原告依不當得利主張被告應返還
    上開款項，自屬無理。
四、得心證之理由：
  (一)按當事人主張有利於己之事實者，就其事實有舉證之責任。
    但法律別有規定者，或依其情形顯失公平者，不在此限，民
    事訴訟法第277條有所明文。而民事訴訟法第277條前段之舉
    證責任分配之一般原則之適用，就主張權利發生要件者，因
    此一要件事實對其有利，自應由主張者負舉證責任。民法第
    179條不當得利請求權之「無法律上原因」要件，應即屬於
    權利發生要件，最高法院96年台上字第158號判決意旨即指
    出「按不當得利，以無法律上之原因而受利益，致他人受損
    害為其成立要件，民法第179條訂有明文。且依民事訴訟法
    第277條規定，民事訴訟舉證責任分配原則，應由主張該事
    實存在之原告負證明之責。而就不當得利之舉證，原告除應
    證明被告受有利益外，尚應證明其受有利益係無法律上之原
    因」，及最高法院94年台上字第2065號判決意旨亦指出「按
    主張不當得利請求權之原告，係因自己之行為致造成原由其
    掌控之財產發生主體變動，則因該財產變動本於無法律上原
    因之消極事實舉證困難所生之危險自應歸諸原告，是以原告
    對不當得利請求權之成立要件應負舉證責任，亦即原告必須
    證明其與被告間有給付之關係存在，且被告因其給付而受有
    利益以及被告之受益為無法律上之原因。」就此，本院認為
    「無法律上原因」要件，基於民法不當得利之立法理由及價
    值決定，上開最高法院見解應值贊同。
  (二)本件原告主張其先後匯款合計37萬元至被告設於合作金庫銀
    行淡水分行存摺及淡水第一信用合作社金山分行存摺內乙情
    ，固為被告所不爭執；惟被告則以其與原告並不相識，上開
    2帳戶係借予被告小姑丙○○使用，被告從未取得原告匯至
    上開2帳戶內之任何款項，故無不當得利可言等語置辯。經
    查，原告與被告並不相識，其係應被告小姑丙○○之邀將前
    揭款項匯入被告上開帳戶乙情，為原告所自認（見本院97年
    3月20日言詞辯論筆錄），且原告亦不否認被告所提被證二
    手機簡訊紀錄及被證三ＭＳＮ電子郵件等影本內容，為其寄
    與被告小姑丙○○之訊息（見本院97年5月7日言詞辯論筆錄
    ），依其內容觀之，顯見原告係與被告小姑丙○○間有金錢
    糾紛存在，被告應係受波及之人。此外，原告復未能舉證證
    明其與被告間有給付關係存在，且被告受有利益等情，揆諸
    前揭說明，其僅以前揭37萬元款項係匯至被告帳戶乙節，即
    遽認被告所為屬不當得利，難認其請求為有理由。
五、從而，原告依不當得利之法律關係請求被告返還前揭37萬元
    匯款及法定遲延利息，要屬無據，應予駁回。
六、本件事證已臻明確，兩造其餘主張、陳述及所提之事證，經
    審酌後要與判決結果不生影響，爰不一一論述，附此敘明。
七、訴訟費用即第1審裁判費4,300元，由原告負擔。
中    華    民    國    97    年    5     月    21    日
                  簡易庭法  官  林玉珮
以上正本係照原本作成。
對於本件判決如有不服，應於收受送達後20日內向本院提出上訴
書狀，上訴於本院合議庭。
中    華    民    國    97    年    5     月    21    日
                        書記官  洪福基


司法院資訊處製作；財團法人民間司法改革基金會備份。
